臺灣桃園地方法院民事判決　　　　　　　94年度簡上字第20號
上　訴　人　甲○○
被　上訴人　乙○○
訴訟代理人　簡長順律師
上列當事人間返還合夥出資事件，上訴人對於民國93年12月21日
本院中壢簡易庭93年度壢簡字第931 號第一審判決提起上訴，於
民國94年10月27日辯論終結，本院判決如下：
    主      文
上訴駁回。
第二審訴訟費用由上訴人負擔。
    事實及理由
一、本件被上訴人未於言詞辯論期日到場，核無民事訴訟法第38
    6 條各款所列情形，爰依上訴人之聲請，由其一造辯論而為
    判決。
二、上訴人起訴主張：被上訴人於民國87年11月3 日加入隆鼎建
    設股份有限公司（下稱隆鼎公司）之股東，出資興建位於桃
    園縣楊梅鎮之好鄰居花園別墅社區，股東計有十位，每位股
    東實際各出資新臺幣（下同）14,000,000元（原先預計出資
    20,000,000元），被上訴人於87年11月間邀約上訴人參加其
    股份，上訴人至87年12月4 日止共交付2,000,000 元之股金
    給被上訴人，兩造並於同日簽訂合夥合約書。（一）嗣後被
    上訴人於87年12月17日以隆鼎公司要增購畸零地50坪以增加
    店面數間為由，通知上訴人需再出資增購畸零地價款200,00
    0 元，上訴人不疑有他，乃依被上訴人之通知匯款200,000
    元給被上訴人供繳款之用。嗣於90年2 月間接獲任職楊梅鎮
    張代書處之林淑燕通知，上訴人抽籤分得門牌號碼桃園縣楊
    梅鎮○○○ 街41號之房屋，上訴人於會同辦理所有權移轉登
    記手續時，得知隆鼎公司並無通知股東另需繳交購買畸零地
    50坪價款之事，每位股東出資仍為14,000,000元，其出資額
    已包括購買所有土地價款與興建工程等費用在內，上訴人始
    發現遭被上訴人詐騙。（二）被上訴人又於88年6 月間，與
    桃園縣楊梅鎮○○○路○ 段390 巷附近空地上之地主家屬，
    邀約上訴人商談投資購地合建住宅公寓事宜，上訴人認該地
    點具有開發價值，乃同意加入合夥。被上訴人即於88年6 月
    18日以合建發起人兼股東招募人之身分，向上訴人收取欲購
    買前開土地訂金100,000 元，且聲稱先代為保管以便向其他
    股東募集資金後，一次付款購買前開土地，上開合建計畫及
    向股東募集資金並未成功，而由其他建設公司投資開發完成
    ，被上訴人自始至終均未購買前開土地，且未通知上訴人有
    與其他建設公司之合作計畫，則被上訴人自應將所收受之投
    資購買土地100,000 元返還予上訴人。綜上所陳，被上訴人
    故意不法侵害上訴人之財產權，且無法律上原因而受有利益
    ，上訴人為維己身權益，爰依民法第184 條第1 項侵權行為
    及同法第179 條不當得利之規定提起本件訴訟。原審駁回上
    訴人之請求，顯有違誤，請求廢棄原判決，判決被上訴人應
    給付上訴人300,000 元，及自起訴狀繕本送達被上訴人翌日
    起至清償日止按年息5%計算之利息。
三、被上訴人則以：（一）兩造間已無合夥關係存在，上訴人早
    於數年前即將其合夥權利讓渡於第三人，是其早已不具備合
    夥人身分，自無從請求退還合夥出資；再者，合夥出資之返
    還除非是經撤銷之法律行為，否則並無返還合夥出資之可能
    ，倘兩造間仍有合法之合夥關係，則無論係退夥或終止合夥
    關係均應行清算程序，此外合夥財產乃係共有，亦無返還與
    特定人之義務。（二）伊並未看過上訴人所提出之87年12月
    17日及88年6 月18日之收據2 紙，此2 張收據均非被上訴人
    之簽名，伊雖有收到匯款200,000 元，然由於兩造間有多筆
    債權債務存在，該匯款之用途並非如上訴人所稱作為購買土
    地，而是作為清償債務之用。且該收據與匯款日期均相同，
    何以於匯款後又再書寫收據，此與兩造間之往來習慣不符。
    若是支付另行增購之土地款項，依常理應是先書立約定書後
    ，再於收款之同時書立收據始符合情理，故本件收據確實並
    非真正，又伊並未收到上訴人所稱之100,000 元現金等語。
    原審駁回上訴人之請求，並無違誤，請求駁回上訴等語置辯
    。
四、本件上訴人起訴主張伊分別於87年12月17日匯款200,000 元
    及88年6 月18日交付100,000 元予被上訴人，固有其提出匯
    款單及收據等影本附卷可稽，被上訴人對於上訴人匯款200,
    000 元之事實不爭執，惟否認於88年6 月18日收受100,000
    元，且被上訴人另以前揭情詞置辯上訴人請求無理由。而本
    件首應審究者為：（一）上訴人基於何原因共交付300,000
    元。（二）被上訴人收受300,000 元是否構成不當得利。（
    三）被上訴人收受上開款項是否構成民法上之侵權行為。經
    查：
（一）按「當事人主張有利於己之事實，就其事實有舉證之責任
      」，民事訴訟法第277 條前段定有明文。本件上訴人主張
      伊分別於87年11月間及88年6 月間為投資土地開發興建房
      屋而與被上訴人成立合夥關係之事實，有上訴人提出被上
      訴人於87年12月4 日簽立之合夥合約書一紙在卷可參，雖
      被上訴人抗辯上訴人於數年前已將其合夥權利讓與他人，
      兩造已無合夥關係，若仍有合夥關係，無論是終止合夥關
      係或退夥均應經清算，可見兩造對於之前確有合夥關係之
      事實並不爭執。本件上訴人主張被上訴人於87年12月17日
      以隆鼎公司要增購畸零地50坪，通知上訴人出資增購畸零
      地價款200,000 元，並於次日匯款200,000 元給被上訴人
      ，另於88年6 月18日被上訴人以合建發起人兼股東招募人
      之身份，向上訴人收取欲購買土地之訂金100,000 元等情
      ，固有上訴人提出之收款收據2 張、臺北國際商業銀行匯
      款回條聯等影本為據，且該收款收據上被上訴人之筆跡經
      送請內政部警政署刑事警察局鑑定後，認與被上訴人當庭
      書寫之筆跡相符，有該局93年9 月24日刑鑑字第09301948
      81號鑑驗通知書在卷可稽，堪認該收款收據上之簽名確係
      被上訴人所書寫。因此被上訴人確實有收受上訴人所交付
      共300,000 元之款項，而上訴人所交付之300,000 元，誠
      如上訴人主張乃是為增加合夥出資額而交付，被上訴人辯
      稱是為了清償債務及否認收受100,000 元，均不足採信。
（二）按合夥解散後，應先經清算程序，合夥財產於清算完畢，
      清償合夥債務或劃出必需數額後，始能就賸餘財產返還各
      合夥人之出資及應受分配利益之成數，在未經清算終結確
      定盈虧以前，自不得就原來出資為全部返還之請求（最高
      法院53年臺上字第203 號判例意旨參照）。則上訴人主張
      被上訴人並未依據合夥契約之約定購買土地，合夥之目的
      事業不能完成，依民法697 條之規定應依法進行清算程序
      ，並按照清償債務、返還合夥出資及剩餘財產分配進行清
      算程序，在清算完結前之合夥仍繼續存在，合夥事業保有
      屬於合夥人全體公同共有之財產，不能謂無法律上原因，
      且合夥一旦成立，則合夥人相關權利務義之行使或履行均
      應依民法有關合夥一節之規定決之，尚無依不當得利請求
      返還出資之餘地。另上訴人主張兩造業以就合夥清算完畢
      ，並提出台灣士林地方法院士林簡易庭函文及被上訴人出
      具之收據為證。然此為被上訴人所否認，且上揭公文及收
      據並非兩造就合夥業已清算完畢之證明，故上訴人主張兩
      造業已清算完畢，並不足採。誠如上述，上訴人交付300,
      000 元予被上訴人，乃是為增加合夥出資額，則被上訴人
      收受此300,000 元即非無法律上之原因而受有利益。從而
      ，本件上訴人依不當得利之法律關係而請求被告返還合夥
      出資，要無理由。
（三）又上訴人主張被上訴人以詐欺手段詐騙其出資300,000 元
      ，認被上訴人應依侵權行為之法律關係負損害賠償責任云
      云。上訴人上開主張為被上訴人所否認在卷，則上訴人自
      應就被上訴人有如何故意或過失不法行為侵害其權利之要
      件負舉證責任，然上訴人迄至言詞辯論終結前均未舉證以
      實其說，自難以其片面陳述認上訴人之主張為可採，況且
      合夥事業之目的未能達成，其原因不一而足，不能以此原
      因遽認被上訴人自始即有施用詐術詐騙其金錢之不法行為
      。從而，上訴人依侵權行為法律關係而請求被上訴人返還
      300,000元，亦無理由。
五、綜上所述，上訴人依據不當得利及侵權行為之法律關係，請
    求被上訴人給付300,000 元，並自起訴狀繕本送達之翌日起
    至清償日止，按年息5%計算之利息，為無理由，應予駁回。
    原審為上訴人敗訴之判決，並無不合。上訴意旨指摘原判決
    不當，求予廢棄改判，為無理由，應予駁回。
六、本件判決之基礎已臻明確，兩造其餘攻擊防禦方法及舉證，
    核與判決結果不生影響，毋庸一一論列，併此敘明。
七、據上論結，本件上訴為無理由，依民事訴訟法第436 條之1
    第3 項、第385 條第1 項前段、第449 條第1 項、第78條，
    判決如主文。
中　　華　　民　　國　　94　　年　　11　　月　　10　　日
                  民事第三庭  審判長法　官　潘進柳
                                    法　官　周玉群
                                    法　官　張益銘
上列正本證明與原本無異。
不得上訴。
中　　華　　民　　國　　94　　年　　11　　月　　10　　日
                                    書記官　陳純姃
